ACORDAO-COMPLETO-2368751

ACÓRDÃO 8212/2019 ATA 32/2019 - SEGUNDA CÂMARA

VISTA, relatada e discutida esta tomada de contas especial, instaurada pelo Ministério do Turismo em desfavor de Wilton Moreira Alves, ex-prefeito de Hidrolina, GO, em razão de irregularidades na execução de convênio que tinha por objeto o apoio à realização do projeto “2ª Festa do Peão Boiadeiro de Hidrolina/GO”.
	ACORDAM os ministros do Tribunal de Contas da União, reunidos em sessão da 2ª Câmara, ante as razões expostas pela relatora, e com fundamento nos arts. 1º, inciso I, 16, inciso III, alínea “b”, 23, inciso III, 28, inciso II, e 58, inciso I, da Lei 8.443/1992 c/c os arts. 214, inciso III, alíneas “a” e “b”, e 268, inciso I, do Regimento Interno, em:
9.1. julgar irregulares as contas de Wilton Moreira Alves;
9.2. aplicar-lhe multa de R$ 17.000,00 (dezessete mil reais) , a ser recolhida aos cofres do Tesouro Nacional, com atualização monetária calculada da data deste acórdão até o pagamento, se efetuado após o vencimento do prazo abaixo estipulado;
9.3. fixar prazo de 15 (quinze) dias, a contar da notificação, para comprovação, perante o Tribunal, do recolhimento da dívida acima imputada;
9.4. autorizar a cobrança judicial da dívida, caso não atendida a notificação;
9.5. autorizar o pagamento da dívida em até 36 (trinta e seis) parcelas mensais consecutivas, caso venha a ser solicitado pelo responsável antes do envio do processo para cobrança judicial;
9.6. fixar o vencimento da primeira parcela em 15 (quinze) dias, a contar do recebimento da notificação, e o das demais a cada 30 (trinta) dias, com incidência dos respectivos encargos legais sobre o valor de cada parcela; 
9.7. alertar ao responsável que a inadimplência de qualquer parcela acarretará vencimento antecipado do saldo devedor;
9.8. dar ciência desta deliberação ao procurador-chefe da Procuradoria da República no Estado de Goiás.

Tomada de contas especial instaurada em face de irregularidades na execução de convênio celebrado para realização de evento festivo.

Segunda Câmara

Prefeitura Municipal de Hidrolina/GO.

3. Responsável:  Wilton Moreira Alves (CPF XXX.984.631-XX).
3.1. Interessado: Ministério do Turismo (vinculador) (CNPJ 05.457.283/0001-19).

13.1. Ministros presentes: Augusto Nardes (na Presidência), Aroldo Cedraz, Raimundo Carreiro e Ana Arraes (Relatora).
13.2. Ministros-Substitutos presentes: Marcos Bemquerer Costa e André Luís de Carvalho.

ANA ARRAES

Adoto como parte inicial do relatório a instrução da Secretaria de Controle Externo de Tomada de Contas Especial, que contou com a anuência de seu corpo dirigente (peças 93 a 95) :
“INTRODUÇÃO                                                                                                                                                                                                                                                                            
1.	Trata-se de Tomada de Contas Especial instaurada pelo Ministério do Turismo (MTur) , em desfavor do Sr. Wilton Moreira Alves, prefeito municipal de Hidrolina/GO, no período de 1/1/2009 a 31/12/2012, em razão da impugnação total das despesas do Convênio 00995/2009 – Siconv 704846 (peça 4) , firmado com o Ministério do Turismo, e que tinha por objeto o apoio à realização do Projeto intitulado ‘2ª Festa do Peão Boiadeiro de Hidrolina/GO’, entre os dias 17 e 20/9/2009 (peça 1, p. 1) , devido a irregularidades na execução física do ajuste.
HISTÓRICO	
2.	O Convênio 00995/2009 - Siconv 704846 foi firmado no valor de R$ 430.000,00, sendo R$ 380.000,00 à conta do concedente e R$ 50.000,00 referentes à contrapartida do convenente. Teve vigência de 11/9/2009 a 7/12/2009 (vide convênio de peça 4, p. 7 e 18, e prorrogação à peça 8) , com prazo para a apresentação da prestação de contas estipulado para 30 dias após o dia final de vigência. Os recursos foram liberados por meio das Ordens Bancárias 2009OB801661 e 2009OB801662 (peça 7) , em 23/10/2009, nos respectivos valores de R$ 280.000,00 e R$ 100.000,00. 
3.	Houve fiscalização in loco do objeto conveniado, conforme informação contida no Relatório 171/2009, de peça 12.
4.	A prestação de contas (peças 14-19) e complementações enviadas por meio dos documentos de peças 23-28, 31, 33, 35-40, 45, 49, 52-53, e 55-58) foram analisadas por meio dos seguintes documentos: i. Parecer de Análise de Prestação de Contas - Parte Técnica n° 348/2010 (peça 20) ; ii. Nota Técnica de Reanálise nº 296/2011 (peça 30) ; iii. Nota Técnica de Análise 295/2013 (peça 41) ; iv. Nota Técnica de Reanálise Financeira nº 387/2013 (peça 48) ; v. Nota Técnica de Reanálise nº 1138/2013 (peça 54) ; vi. Nota Técnica de Reanálise nº 437/2014 (peça 59) ; vii. Parecer de Análise Técnica de Pedido de Reconsideração nº 26/2016 (peça 62) ; viii. Nota Técnica de Análise Financeira nº 312/2016 (peça 63) ; ix. Nota Técnica de Reanálise Financeira n°618/2016 (peça 71) .
5.	Conforme Despacho de peça 51, o fundamento para a instauração da Tomada de Contas Especial foi a reprovação da execução física do ajuste, constatada na Nota Técnica de Análise 295/2013 (peça 41) . Contudo, verifica-se que que o parecer que baseou as conclusões da fase interna foi o Parecer de Análise Técnica de Pedido de Reconsideração nº 26/2016 (peça 62) , que conteve a seguinte irregularidade: 
	a) Não comprovação da execução física do evento pactuado, visto que os documentos encaminhados pela entidade convenente se referem a uma festa denominada ‘Rodeio Show’, diversa da pactuada no âmbito do convênio.
6.	Por meio do Ofício 2745/2016/CGCV/DIRAD/SE/MTur (peça 73) , de 15/6/2016, o Ministério do Turismo notificou o responsável, Sr. Wilton Moreira Alves, em 22/6/2016, da reprovação da prestação de contas (reprovação física total) , requerendo a devolução dos recursos em 10 dias (vide aviso de recebimento à peça 74) .
7.	Diante do não saneamento das irregularidades apontadas e da não devolução dos recursos, instaurou-se a Tomada de Contas Especial. No Relatório de Tomada de Contas Especial nº  61/2017 (peça 80) conclui-se que o prejuízo importaria no valor de R$ 380.000,00 – correspondente ao valor total dos recursos repassados – com data origem 23/10/2009, imputando-se a responsabilidade ao Sr. Wilton Moreira Alves, prefeito municipal de Hidrolina/GO, no período de 1/1/2009 a 31/12/2012, em razão da impugnação total das despesas do Convênio 00995/2009 – Siconv 704846, devido a irregularidades na execução física do ajuste. 
8.	O Relatório de Auditoria 1011/2017 da Controladoria Geral da União (peça 81) também chegou às mesmas conclusões. Após serem emitidos o Certificado de Auditoria, o Parecer do Dirigente e o Pronunciamento Ministerial (peças 82-84) , o processo foi remetido a esse Tribunal.
9.	Na análise inicial, materializada na exordial de peça 87, realizada pela Secex/TCE, que concluiu pela ocorrência de danos ao erário e pela citação do Sr. Wilton Moreira Alves (CPF XXX.984.631-XX) , prefeito municipal de Hidrolina/GO (gestão 2009-2012) , em razão da impugnação total quanto aos recursos repassados ao Município de Hidrolina/GO por força do Convênio 00995/2009 – Siconv 704846. O Diretor e o Secretário da Secex/TCE anuíram com essa conclusão (peças 88-89) . Também foi proposta a realização de audiência a esse responsável, em razão de ocorrência de irregularidade caracterizada como infração grave a norma legal. A citação e a audiência proposta tiveram os seguintes contornos: 
	Citação
	Ocorrência 1: Não comprovação da regular execução física do Convênio 00995/2009 – Siconv 704846, celebrado entre o Ministério do Turismo e o Município de Hidrolina/GO, e que tinha por objetivo o apoio à realização do Projeto intitulado ‘2ª Festa do Peão Boiadeiro de Hidrolina/GO’.
	a) Qualificação do responsável e responsabilização: 
	Nome: Wilton Moreira Alves
	CPF: XXX.984.631-XX
	Conduta: Utilizar recursos do convênio para custear a realização de evento denominado ‘Rodeio Show’, que era diferente do projeto pactuado no âmbito do convênio
	Ocorrência 2: Não comprovação da boa e regular aplicação dos recursos repassados pelo Convênio 00995/2009 – Siconv 704846, celebrado entre o Ministério do Turismo e o Município de Hidrolina/GO, e que tinha por objeto o apoio à realização do Projeto intitulado ‘2ª Festa do Peão Boiadeiro de Hidrolina/GO’, ocasionada pela ausência de comprovação de que a empresa intermediária, contratada irregularmente por inexigibilidade, pagou o cachê de bandas ou cantores que realizaram o evento.
	a) Qualificação do responsável e responsabilização: 
	Nome: Wilton Moreira Alves
	CPF: XXX.984.631-XX
	Conduta: Não apresentar notas fiscais e recibos (ou outros documentos equivalentes) emitidos em nome das bandas ou cantores e assinada por seus representantes legais ou pelo seus empresários exclusivos, sendo essa representação ou exclusividade registrada em cartório, não sendo comprovado, assim, o nexo causal entre os recursos recebidos e os pagamentos efetuados, visto que não se provou que os valores pagos ao intermediário contratado efetivamente foi repassado às bandas e artistas que realizaram show.
	I) Quantificação do débito, originado das ocorrências 1 e 2:
	Valor original (R$) 
	Data da ocorrência
	D/C

	380.000,00
	23/10/2009
	D

	55,00
	20/7/2011
	C

	Audiência
	Ocorrência: Contratação irregular de intermediários entre o ente público e os artistas ou empresários exclusivos, no âmbito do processo de inexigibilidade de licitação que teve como objeto a Contratação da Dupla Mato Grosso e Matias; da Dupla di Paulo e Paulino; da Dupla Alan e Alex; e da Dupla Gilvan e Gilmar e da Banda Capa de Revista (paga com recursos do Convênio 00995/2009 – Siconv 704846) , ocasionada pela utilização indevida de inexigibilidade de licitação, visto que o interposto apresentou meras cartas de exclusividade restritas à data e local do evento,  sem registro em cartório, e não publicadas no Diário Oficial, as quais não se caracterizaram como contrato de exclusividade válido para fins de contratação via inexigibilidade de licitação.
	a) Qualificação do responsável e responsabilização: 
	Nome: Wilton Moreira Alves 
	CPF: XXX.984.631-XX
	Conduta: Emitir Decreto Municipal declarando a inexigibilidade na Contratação de intermediário da Dupla Mato Grosso e Matias; da Dupla di Paulo e Paulino; da Dupla Alan e Alex; e da Dupla Gilvan e Gilmar e da Banda Capa de Revista, que culminou na contratação da empresa Prime Prod. Culturais Ltda., e assinar o contrato de prestação de serviços com essa sociedade comercial, cujo objeto eram a intermediação de bandas  artistas para os quais essa sociedade comercial não possuía contratos de exclusividade válido para fins de contratação via inexigibilidade.
10.	Posteriormente, foi promovida a citação e a audiência do responsável, nos moldes adiante:
	Ofício
	Data do ofício
	Data de Recebimento do Ofício
	Fim do Prazo para defesa

	2190/2018-TCU/SECEX-TCE (peça 90) 
	8/10/2018
	29/10/2018 (vide AR de peça 91) 
	13/11/2018

11.	O responsável trouxe alegações de defesa e razões de justificativas acostadas à peça 92. 
EXAME TÉCNICO
12.		O exame técnico tratará de analisar as alegações de defesa e razões de justificativas apresentadas pelo responsável (peça 92) , e suas repercussões em relação as irregularidades aqui relatadas. Considerando que as alegações de defesa e razões de justificativa do responsável foram apresentadas juntas, essas serão analisadas conjuntamente 
Alegações de defesa e razões de justificativas apresentadas pelo Sr. Wilton Moreira Alves (peça 92)  e análise dessas defesas
13.	A defesa do Sr. Wilton Moreira Alves foi composta apenas do documento contendo argumentos de defesa, de peça 92.
14.	Os argumentos de defesa apresentados pela ex-prefeito seguem nas linhas a seguir. Logo após a apresentação de cada ponto da defesa, será realizada a análise dos argumentos nele contidos. 
Argumentos de defesa referentes à prescrição 
15.	Segundo o defendente, houve prescrição para imputação de débito e imputação de multa. Para ele, o prazo prescricional para instauração e processamento de tomada de contas especial é de cinco anos, e não de dez anos, como entende o Tribunal de Contas da União.
16.	Para embasar a sua tese, ele menciona alguns julgados, dos quais colacionamos trechos:
	a) Decisão monocrática do Desembargador Federal JIRAIR ARAM MEGUERIAN, em 26 de maio de 2017, quando deferiu pedido de antecipação dos efeitos da tutela nos autos do Agravo de Instrumento nº . 0023588-75.2017.4.01.0000/MG, em trâmite no TRF 1, em caso análogo ao feito em testilha:
A tomada de contas especial está sujeita ao prazo decadencial de 5 anos desde quando exigível, limite temporal para que irregularidade nas contas gere presunção de prejuízo ao erário e importe na imputação do débito e multa ao responsável. Expirado esse prazo, ressalva-se a via judicial para eventual ação de ressarcimento, esta imprescritível, oportunidade em que deverá ser provado o efetivo prejuízo ao erário e a responsabilidade do acionado, porquanto aí a Tomada de Contas Especial sujeita-se ao prazo de 5 (cinco) anos, nos termos dos art. 1º do Decreto n. 20.910/32 e 1º da Lei n. 9.873/99.
	b) Informativo 581, do Superior Tribunal de Justiça (STJ) :
É de cinco anos o prazo para o TCU, por meio de tomada de contas especial (Lei n. 8.443/1992) , exigir do ex-gestor público municipal a comprovação da regular aplicação de verbas federais repassadas ao respectivo Município. [o responsável não cita o número do informativo, apenas o trecho acima transcrito]
	c) o REsp 1.480.350-RS, Rel. Min. Benedito Gonçalves, julgado em 5/4/2016, DJe 12/4/2016: ‘Isso posto, a tomada de contas especial está sujeita ao prazo decadencial de 5 anos desde quando exigível’.
Análise
17.	Mesmo com a existência de decisões judiciais sobre a prescrição que consideram o prazo prescricional de cinco anos, deve-se ter em conta que tanto a jurisprudência consolidada do TCU quanto a do STF são em sentido contrário.
18.	No que concerne ao débito, não há que se falar em prazo prescricional de dez anos ou na teoria da irretroatividade. Esta matéria já se encontra pacificada, no âmbito deste Tribunal em consonância com o STF no julgamento do Mandado de Segurança nº 26.210-9/DF, em 4/9/2008 e conforme a Súmula-TCU 282, enunciada: 
As ações de ressarcimento movidas pelo Estado contra os agentes causadores de danos ao erário são imprescritíveis.
19.	Por fim, faz-se ressalva para a necessidade de atenção quanto ao tipo de ilícito apresentado caso a caso, visto que, ilícitos civis e administrativos não se confundem. Nesse sentido, há que ressaltar que este Tribunal, em recentes julgados (Acórdão 5928/2016-TCU-Segunda Câmara, rel. VITAL DO RÊGO e 5.939/2016-TCU-2ª Câmara, rel. MARCOS BEMQUERER) , tem entendido que a tese fixada pelo STF no RE 669.069 (Repercussão Geral 666) , que trata da incidência da prescrição nos débitos com a União decorrentes de ilícitos civis, com prazo prescricional de cinco anos, não alcança prejuízos que decorram de ilícitos administrativos, como a não comprovação da regular gestão de recursos públicos, que são imprescritíveis.
20.	Nessa linha é a jurisprudência pacificada desta Corte de Contas, exemplificada no Acórdão 232/2017-TCU-Primeira Câmara, rel. BRUNO DANTAS.
21.	Ainda sobre o débito, mesmo sem que haja prescrição, poder-se-ia falar na possibilidade de prejuízo ao direito de defesa por ter se passado mais de dez anos, mas que nesse caso não ocorreu, uma vez que os recursos foram transferidos em 23/10/2009 (peça 7) e o responsável foi notificado sobre a irregularidade pela autoridade administrativa competente no dia 22/6/2016 (peça 74) , por intermédio do Ofício 2745/2016/CGCV/SPOA/SE/MTur (peça 73) , de 15/6/2016.
22.	Em relação à multa, vale frisar que a pretensão punitiva do TCU, conforme Acórdão 1441/2016-TCU-Plenário, que uniformizou a jurisprudência acerca dessa questão, subordina-se ao prazo geral de prescrição indicado no art. 205 do Código Civil, que é de 10 anos, contado da data de ocorrência da irregularidade sancionada, nos termos do art. 189 do Código Civil, sendo este prazo interrompido pelo ato que ordenar a citação, a audiência ou a oitiva do responsável. No caso em exame, não ocorreu a prescrição, uma vez que a liberação dos recursos ocorreu em 23/10/2009 (vide peça 7) e o ato de ordenação da citação ocorreu em 25/9/2018 (peça 89) .
23.	Sendo assim, o argumento de defesa não deve ser acolhido.
Arrazoados de defesa referentes à execução física do evento 
24.	Segundo o ex-prefeito, houve mera mudança de nomenclatura do evento pela prefeitura (de ‘2ª Festa do Peão Boiadeiro de Hidrolina/GO’ para ‘1º Rodeio Show’) , e essa alteração ocasionou confusão na análise do Ministério do Turismo. O ex-gestor assevera que o evento previsto no plano de trabalho foi realizado e que a inclusão do nome ‘1º Rodeio Show’ buscava dar mais atratividade ao evento perante o público. Seguem alguns trechos da defesa: 
Ocorre que se está fazendo confusão quanto à mera nomenclatura do evento, quando na verdade o mesmo foi devidamente realizado, cumprindo fielmente o objeto e o objetivo do Convênio em testilha. 
O Convênio MTur/Município de Hidrolina - GO/704846/2009, firmado em 11.09.2009, conforme se vê de seu teor, teve por objeto a realização de evento denominado ‘2º Festa do Peão Boiadeiro de Hidrolina/GO’, com o intuito de incentivo ao turismo, conforme Plano de Trabalho correlato. 
O evento foi devidamente realizado, no período de 17.09.2009 a 20.09.2009, com amplo sucesso, atraindo milhares de pessoas e fomentando o turismo, inclusive divulgando de forma maciça a participação do Governo Federal, via MTur, sendo que do material de divulgação publicitário constou o nome do evento como ‘2º Festa do Peão Boiadeiro de Hidrolina/GO’ e ‘1º Rodeio Show’, apenas para motivar ainda mais a participação popular, uma vez que o nome original ‘2º Festa do Peão Boiadeiro de Hidrolina/GO’ poderia não trazer ao público a ideia de que também haveria a realização de rodeios no referido evento, o que poderia inclusive comprometer o seu sucesso, haja vista que a população de Hidrolina e dos municípios circunvizinhos possuem por tradição amplo gosto e atração por atrações de rodeio (montaria em touros e cavalos) , razão pela qual nos materiais de divulgação acrescentou-se ao nome original ‘2º Festa do Peão Boiadeiro de Hidrolina/GO’, também a denominação de ‘1º Rodeio Show’, porém sem qualquer mácula ao objeto do convênio.
25.	O alegante acrescenta que as fotografias e declarações anexadas aos autos desde a fase de defesa perante o Ministério do Turismo indicam a realização do evento previsto no convênio, e que os próprios parlamentares autores das emendas que possibilitaram os recursos financeiros para a celebração do convênio, quais sejam a Senadora Lúcia Vânia e o Deputado Federal Jovair Arantes, estiveram presentes do evento, mais uma vez demonstrando que o evento realizado foi exatamente o evento objeto do convênio e não outro. O defendente ainda solicita que o TCU diligencie esses parlamentares para que eles informem sobre a adequada realização do evento e aduz que a reprovação das contas devido apenas à nomenclatura revela excessivo rigor formal. Por fim, reforça que apenas houve um evento: a ‘2ª Festa do Peão Boiadeiro de Hidrolina/GO’.
Análise
26.	O cerne da defesa acerca da execução física é a afirmação de que foi realizada a ‘2ª Festa do Peão Boiadeiro de Hidrolina/GO’, mas que essa festa foi denominada de ‘1º Rodeio Show’ e essa mudança de denominação fez com que a entidade concedente se confundisse, considerando que aquela festa não ocorrera.
27.	Contudo, o ex-prefeito não encaminhou junto com sua defesa documentos comprobatórios de suas alegações. Mesmo assim, com base nos documentos contidos nos autos, e em nome do princípio da verdade real, as alegações de defesa serão aceitas.
28.	Em que pese diversos documentos encaminhados na prestação de contas, como os documentos de licitação e os contratos administrativos de peça 27, todos voltados para o ‘Rodeio Show’, e as notas fiscais de peça 28, que também apresentam na descrição o nome do ‘Rodeio Show’, deve-se avaliar a realidade do evento ocorrido, com base nos documentos contidos nos autos.
29. 	Para tanto, deve-se ter em conta o documento de peça 12, o Relatório de visita técnica in loco. Nesse relatório, feito a partir de vistoria realizada por funcionária do Ministério do Turismo nos dois últimos dias do evento (19 e 20 de setembro de 2009) , constam as seguintes informações que demonstram a realização do evento e sua ligação com os recursos do convênio e seu plano de trabalho:
	a)  houve a realização do evento (p. 3) ;
	b)  Foram contratadas as bandas Mato Grosso e Matias, Di Paulo e Paulino, Alan e Alex e Gilberto e Gilmar (p. 3) ;
	c) as ações previstas no plano de trabalho foram concluídas (p. 3) ;
	d) as especificações técnicas do evento foram de acordo com o plano de trabalho (p.3) ;
	e) não houve alterações de metas pela entidade convenente (p. 3) ;
	f) a divulgação do evento se deu por cartazes e folders (p. 4) e nessa divulgação constou o logo do Ministério do Turismo e slogan do Governo Federal: ‘Brasil, um país de todos’ (vide fotos de p. 10 e 11) ;
	g) conferiu-se os itens do plano de trabalho (vide fotos de p. 10 e 11) .
30.	Outrossim, as bandas contratadas (vide alínea ‘b’ acima) foram as mesmas previstas no plano de trabalho (vide p. 1, p. 2) .
31.	Desse modo, o evento previsto foi realizado no mesmo período previsto no convênio, e os itens previsto no plano de trabalho foram (pelo menos superficialmente) verificados pela fiscal do ministério. Houve ainda divulgação do patrocínio do ministério. As bandas que se apresentaram eram as previstas no plano de trabalho. Todos os elementos levam a crer que o objeto ajustado no convênio foi executado. Sendo assim, mesmo com a falha na nomenclatura do evento, em nome da primazia da essência sobre as formas, infere-se que o evento realizado foi essencialmente aquele previsto no convênio.
32.	Sendo assim, a alegação acerca da execução física deve ser acolhida, de modo a elidir essa irregularidade.
Alegações acerca da não comprovação do pagamento de cachês  
33.	O gestor alega que transcorreram nove anos desde a execução do ajuste, fato que torna inviável a produção de provas acerca do pagamento de cachês das bandas pelo intermediário. Para ele, ser chamado a produzir provas depois de tanto tempo fere os princípios da ampla defesa e do devido processo legal previstos na Constituição Federal.
34.	Mesmo assim, afirma que esses cachês foram pagos. 
Análise
35.	A alegação de que houve pagamento de cachês às bandas não pode ser acolhida, visto que não foi acompanhada de documentos que a comprovassem.  
36.	Ademais, o fato de terem se passado nove anos desde a execução do convênio não impede o gestor de buscar provas para combater as irregularidades. Não foram trazidos pelo alegante provas de que houve prejuízo à defesa ocasionado exclusivamente pelo transcurso de tempo.   
37.	Sendo assim, persiste a irregularidade, visto que, o convenente, tendo contratado a empresa intermediária de forma indevida, teria que comprovar que os recursos do convênio foram efetivamente destinados às bandas e aos artistas que se apresentaram no evento. Assim, deveriam ter sido apresentadas notas fiscais e recibos emitidos em nome das bandas e artistas assinados por seus representantes legais ou pelos seus empresários exclusivos, sendo que essa representação ou exclusividade deveria ser registrada em cartório. No entanto, consta nos autos somente nota fiscal e recibo que comprovam o pagamento apenas à empresa intermediária contratada (vide Tabela 1 da instrução de peça 87) . 
38.	Não há, assim, comprovação de que os valores que teriam sido pagos à empresa (Prime Prod. Culturais Ltda) correspondem aos que foram efetivamente pagos aos artistas que se apresentaram no evento, não sendo comprovado, assim, o nexo causal entre os recursos recebidos e os pagamentos efetuados, descumprindo-se o art. 63 da Lei 4320/1964, o art. 93, do Decreto Lei 200/1967, e o art. 50, §3º, da Portaria Interministerial 127/2008.
39.	Nesse sentido é o Voto do Exmo. Ministro Marcos Bemquerer, que fundamentou o Acórdão 4299/2014-TCU-Segunda Câmara:
9.	Ademais, como destacado nas análises efetuadas pela Unidade Técnica e pelo MP/TCU, agrava a situação apresentada no Relatório do Tomador de Contas, de incerteza sobre o destino dado aos recursos federais, a ausência, nos autos, de recibos dos cachês supostamente pagos, o desconhecimento dos reais valores de mercado pagos às empresas indicadas para participarem do evento e a contratação por inexigibilidade de licitação em desacordo com o art. 25, inciso III, da Lei 8.666/1993, tendo em vista que as informações constantes do processo indicam que a empresa contratada não era representante exclusiva das bandas ou artistas indicados.
 (...) 
15.	Tais elementos demonstram a ocorrência de pagamento à empresa contratada com recursos da conta específica do Convênio 482/2008, entretanto, não há como se afirmar que os valores pagos à empresa individual Marcos Correia Valdevino foram utilizados na realização do objeto pactuado, tampouco demonstram o nexo de causalidade entre as verbas repassadas e o fim a que elas se destinavam.
Razões de justificativa sobre a Contratação irregular de intermediários de artistas 
40.	Segundo o justificante, ele se cercou de todas as providências que estavam a seu alcance, confiando na regularidade da documentação, que foi atestada por sua assessoria jurídica e contábil da época, bem assim o gestor de convênios, de tal forma que nunca houve dolo ou má-fé em seus atos.
41.	Ademais, alega que, se cometeu irregularidade, foi por culpa simples ou inabilidade. Para ele não houve dolo ou erro grosseiro de sua parte. Desse modo, conforme dispõe os arts. 22 e 28 do Decreto-lei n° 4.657/1942, com a redação da Lei n° 13.655/2018, não pode ser punido.
42.	Além disso, menciona que não cometeu ato com má-fé, nem com desonestidade. Acrescenta que a Lei 8.429/1992 apenas considera improbo o ato eivado de desonestidade.
43.	Informa também que o ato não lhe enriqueceu, nem causou danos ao erário. 
44.	Por fim, solicita, em nome dos princípios da ampla defesa e do devido processo legal, previstos na Constituição Federal, que o TCU chame aos autos as bandas e empresários exclusivos, para produzir provas acerca da exclusividade.
Análise
45.	As razões de justificativas devem ser rejeitadas. Primeiramente, não cabe ao TCU diligenciar artistas e empresários, em busca de documentos que o responsável deveria trazer aos autos em cumprimento ao seu dever de prestar contas, previsto no art. 70 da Constituição Federal. 
46.	Deve-se relatar que o TCU, ao avaliar as contas que lhes são submetidas, não busca a priori avaliar a existência de dolo (ou erro grosseiro) nos atos dos gestores. Para atribuir a irregularidade das contas, basta a ocorrência de nexo entre a conduta do gestor e o ato irregular, de modo que assim ficará provada a culpa lato sensu (ou seja, que ocorreu dolo ou culpa) . 
47.	No caso da irregularidade em questão, trata-se de infração à norma legal, prevista na alínea ‘b’, do art. 16, da Lei 8.443/1993, como situação passível de julgamento pela irregularidade das contas, e também passível de multa, conforme art. 58, da mesma Lei. Sendo assim, não importa se houve danos ao erário ou enriquecimento ilícito. A infração por si só já é capaz de gerar a irregularidade.  
48.	 Ante o exposto nos dois parágrafos anteriores, para configuração da ocorrência da irregularidade, não importa provar se houve dolo ou má-fé, erro grosseiro, culpa simples ou inabilidade do ex-gestor. Basta apenas que se prove uma conduta e o nexo dessa com a irregularidade, e que não haja excludentes de culpabilidade.
49.	Ora, houve a conduta, porquanto o ex-prefeito Emitiu Decreto Municipal declarando a inexigibilidade na Contratação de intermediário da Dupla Mato Grosso e Matias; da Dupla di Paulo e Paulino; da Dupla Alan e Alex; e da Dupla Gilvan e Gilmar e da Banda Capa de Revista. Também houve o nexo de causalidade entre essa conduta e a falha, pois esse decreto culminou nas contratações irregulares.
50.	Ademais, ao contrário do que aduz o ex-prefeito, não há excludentes de culpabilidade, visto que:
	a) apesar de afirmar que se cercou de todas as providências que estavam a seu alcance, o gestor não atentou para:
	a.1) a jurisprudência do TCU em vigor à época do convênio, em especial o Acórdão-TCU- 96/2008, que já dispunha fortemente acerca de apresentação de contratos de exclusividade; segue excerto desse decisum:
Na contratação direta de artistas consagrados, com base no inciso III do art. 25 da Lei 8.666/93, por meio de intermediários ou representantes, deve ser apresentada cópia do contrato, registrado em cartório, de exclusividade dos artistas com o empresário contratado. O contrato de exclusividade difere da autorização que dá exclusividade apenas para os dias correspondentes à apresentação dos artistas e é restrita à localidade do evento, a qual não se presta para fundamentar a inexigibilidade.
	a.2) o fato de que esse acórdão foi mencionado no parecer jurídico que aprovou o plano de trabalho (Peça 3, p. 7) ;
	a.3) a exigência contida na Cláusula Terceira, inciso II, alínea ‘ll’ do Termo de Convênio, que dispunha sobre a necessidade de apresentação, na prestação de contas, de contratos de exclusividade válidos.
	b) o fato do gestor alegar que a contratação por inexigibilidade foi atestada por sua assessoria jurídica e contábil da época, bem assim o gestor de convênios, não exime sua responsabilidade, pois esses pareceres não são vinculativos;
	b.1) este Tribunal possui entendimento firmado (Acórdão 2806/2014-TCU-Plenário, 2871/2014-TCU-Plenário, 2904/2014-TCU-Plenário, 341/2015-TCU-Plenário e 1001/2015-TCU-Plenário) no sentido de que a responsabilidade do gestor não é afastada nesse caso, pois a ele cabe a decisão sobre a prática do ato administrativo eventualmente danoso ao erário. O fato de ter agido com respaldo em pareceres técnicos e/ou jurídicos não tem força para impor ao administrador a prática de um ato manifestamente irregular, uma vez que a ele cabe, em última instância, decidir sobre a conveniência e a oportunidade de praticar atos administrativos, principalmente os concernentes a contratações, que vão gerar pagamentos.
	b.2) o fato de o administrador seguir pareceres técnicos e jurídicos não significa que os atos praticados não serão reprovados pelo Tribunal. Em regra, pareceres técnicos e jurídicos não vinculam os gestores os quais têm obrigação de analisar a correção e a suficiência do conteúdo desses documentos.
22.	
23.	
24.	
25.	
26.	
27.	
28.	
29.	
30.	
31.	
32.	
33.	
34.	
35.	
36.	
37.	
38.	
39.	
40.	
41.	
42.	
43.	
44.	
45.	
46.	
47.	
48.	
49.	
50.	
51.	Ante os argumentos apresentados e a análise realizada, devem as razões de justificativa do Sr. Wilton Moreira Alves serem rejeitadas e suas alegações de defesa serem parcialmente acolhidas (apenas para excluir a irregularidade de ‘não comprovação da execução física’) , mantendo-se duas das irregularidades constatadas (uma causadora de débito – ausência de nexo entre recursos do convênio e o objeto executado, devido à não comprovação de pagamento de cachês de artistas – e uma caracterizada como ato de gestão com grave ilegalidade – contratação de intermediário de artistas sem apresentação de contrato de exclusividade) , e a responsabilidade pelos atos de gestão inquinados.
52.	O débito apontado na instrução inicial, após as alterações indicadas no parágrafo anterior deve ser reduzido, de modo que se excluam as glosas referentes à irregularidade de ‘não comprovação da execução física’.
53.	Nessa baila o valor do débito será o seguinte (vide tabela 1, do item 81, da instrução de peça 87) , causado pela irregularidade de ‘ausência de nexo entre recursos do convênio e o objeto executado, devido à não comprovação de pagamento de cachês de artistas’:
	Artista/Banda
	VALOR DO ITEM (R$) 
	DÉBITO
 (Valor Federal Proporcional) *

	Dupla Mato Grosso e Matias; Dupla di Paulo e Paulino; Dupla Alan e Alex; Dupla Gilvan e Gilmar e Banda Capa de Revista*
	195.000,00
	172.325,58

	VALOR TOTAL DO DÉBITO
	172.325,58

  *o valor federal correspondeu a 88,37 % dos recursos do ajuste.
54.	Desse modo, tendo em vista as constatações consignadas na instrução de peça 87 e nas linhas anteriores desta peça instrutiva (inclusive no parágrafo 9) , que indicam a ocorrência de irregularidades causadoras de danos ao erário ocasionadas pelo Sr. Wilton Moreira Alves, e não havendo nos autos elementos que possam atestar a sua boa-fé, devem as contas desse responsável serem julgadas irregulares, sendo ele condenado ao débito descrito no item 47 supra, com fulcro nos termos dos artigos 1º, inciso I, 16, inciso III, alíneas ‘b’ e ‘c’, e 19, caput, da Lei nº  8.443/1992, com aplicação individual de multa proporcional ao débito, fundamentada no art. 57 da Lei 8.443/1992. Ademais, considerando a irregularidade de ‘Contratação irregular de intermediários entre o ente público e os artistas’, que não causaram danos ao erário, mas se caracterizam como grave infração legal, deve-lhe ser também aplicada a multa prevista no art. 58 da mesma Lei.
55.	Vale ressaltar que a pretensão punitiva do TCU, conforme Acórdão 1441/2016-TCU-Plenário, que uniformizou a jurisprudência acerca dessa questão, subordina-se ao prazo geral de prescrição indicado no art. 205 do Código Civil, que é de 10 anos, contado da data de ocorrência da irregularidade sancionada, nos termos do art. 189 do Código Civil, sendo este prazo interrompido pelo ato que ordenar a citação, a audiência ou a oitiva do responsável. No caso em exame, não ocorreu a prescrição, uma vez que a liberação dos recursos ocorreu em 23/10/2009 (vide peça 7) e o ato de ordenação da citação ocorreu em 25/9/2018 (peça 89) .
CONCLUSÃO
56.	Inicialmente, devem as razões de justificativa do Sr. Wilton Moreira Alves serem rejeitadas e suas alegações de defesa serem parcialmente acolhidas (apenas para excluir a irregularidade de ‘não comprovação da execução física’) , mantendo-se duas das irregularidades constatadas (uma causadora de débito – ausência de nexo entre recursos do convênio e o objeto executado, devido à não comprovação de pagamento de cachês de artistas – e uma caracterizada como ato de gestão com grave ilegalidade – contratação de intermediário de artistas sem apresentação de contrato de exclusividade) , e a sua responsabilidade pelos atos de gestão inquinados e pelo débito ocorrido (recalculado no item 47 supra) .
57.	Assim, tendo em vista as constatações consignadas na instrução de peça 87 e nas linhas anteriores desta peça instrutiva, devem as contas do Sr. Wilton Moreira Alves (CPF XXX.984.631-XX) serem julgadas irregulares, sendo ele condenado ao débito descrito no item 47 supra, com fulcro nos termos dos artigos 1º, inciso I, 16, inciso III, alíneas ‘b’ e ‘c’, e 19, caput, da Lei nº 8.443/1992, e com arts. 1º, inciso I, 209, incisos II e III, 210 e 214, inciso III, do Regimento Interno/TCU (RI/TCU) , com aplicação individual de multa proporcional ao débito, fundamentada no art. 57, da Lei 8.443/1992 c/c o art. 267 do RI/TCU e, também de multa prevista no art. 58 da mesma Lei e no art. 268 do RI/TCU.
58.	Registre-se que não foram evidenciados indicativos de boa-fé do responsável, fato que permite o julgamento de mérito imediato.
59.	Ademais, a gradação das multas propostas acima deve considerar a gravidade dos fatos cometidos pelo responsável.
60.	Vale ressaltar que a pretensão punitiva do TCU, conforme Acórdão 1441/2016-TCU-Plenário, que uniformizou a jurisprudência acerca dessa questão, subordina-se ao prazo geral de prescrição indicado no art. 205 do Código Civil, que é de 10 anos, contado da data de ocorrência da irregularidade sancionada, nos termos do art. 189 do Código Civil, sendo este prazo interrompido pelo ato que ordenar a citação, a audiência ou a oitiva do responsável. No caso em exame, não ocorreu a prescrição, uma vez que a liberação dos recursos ocorreu em 23/10/2009 (vide peça 7) e o ato de ordenação da citação ainda ocorreu em 25/9/2018 (peça 89) .
PROPOSTA DE ENCAMINHAMENTO
61.	Ante o exposto, submetem-se os autos à consideração superior, propondo:
110	20	
21	
22	
23	
24	
25	
26	
27	
28	
29	
30	
31	
32	
33	
34	
35	
36	
37	
38	
39	
39.1.	
39.2.	
39.3.	
39.4.	
39.4.1.	
61.1.	rejeitar as razões de justificativa do Sr. Wilton Moreira Alves (CPF XXX.984.631-XX) , e acolher parcialmente suas as alegações de defesa; 
61.2	com fundamento nos termos dos artigos 1º, inciso I, 16, inciso III, alíneas ‘b’ e ‘c’, e 19, caput, da Lei 8.443/1992, e com arts. 1º, inciso I, 209, incisos II e III, 210 e 214, inciso III, do Regimento Interno/TCU julgar irregulares as contas do Sr. Wilton Moreira Alves (CPF XXX.984.631-XX) , prefeito municipal de Hidrolina/GO, no período de 1/1/2009 a 31/12/2012, condenando-o ao pagamento das quantias abaixo especificadas, com a fixação do prazo de 15 (quinze) dias para que comprove perante este Tribunal, em respeito ao artigo 214, inciso III, alínea ‘a’, do Regimento Interno do TCU, o recolhimento da dívida aos cofres do Tesouro Nacional, atualizada monetariamente e acrescida de juros de mora calculados a partir da data discriminada, até a data do recolhimento, abatendo-se na oportunidade a monta eventualmente ressarcida, na forma da legislação em vigor:
	Valor original (R$) 
	Data da ocorrência

	172.325,58
	         23/10/2009

48	
49	
50	
48	
49	
51	
52	
53	
54	
55	
56	
57	
58	
59	
60	
61	
61.3	aplicar, com fundamento no artigo 57 da Lei 8.443/1992 c/c o artigo 267 do Regimento Interno do TCU, multa ao Sr.  Wilton Moreira Alves (CPF XXX.984.631-XX) , prefeito municipal de Hidrolina/GO, no período de 1/1/2009 a 31/12/2012, individualmente e proporcionalmente ao débito que cometeu, fixando o prazo de 15 (quinze) dias, a partir da notificação, para que, nos termos do artigo 214, inciso III, alínea ‘a’, do Regimento Interno do TCU, comprove perante este Tribunal o recolhimento aos cofres do Tesouro Nacional do valor atualizado monetariamente desde a data do acórdão até a do efetivo recolhimento, se for pago após o vencimento, na forma da legislação em vigor;
61.4	aplicar individualmente ao Sr. Wilton Moreira Alves (CPF XXX.984.631-XX) , prefeito municipal de Hidrolina/GO, no período de 1/1/2009 a 31/12/2012, a multa prevista no art. 58 da Lei 8.443/92 c/c o art. 268 do RI/TCU, fixando-lhe o prazo de quinze dias, a contar da notificação, para que comprove, perante o Tribunal (art. 214, III, a, do Regimento Interno do TCU) , o recolhimento da dívida aos cofres do Tesouro Nacional, atualizada monetariamente desde a data do acórdão que vier a ser proferido por este Tribunal até a do efetivo recolhimento, se pagas após o vencimento, na forma da legislação em vigor;
61.5	autorizar, desde logo, nos termos do art. 28, inciso II, da Lei 8.443, de 1992, a cobrança judicial das dívidas, caso não atendidas às notificações;
61.6	autorizar, desde logo, o pagamento das dívidas mencionadas nos subitens anteriores, caso solicitado, em até 36 parcelas mensais e consecutivas, nos termos do art. 26 da Lei 8.443, de 1992 c/c o art. 217 do Regimento Interno – TCU, de 2011, fixando ao devedor o prazo de quinze dias, a contar do recebimento da notificação, para comprovar perante o Tribunal o recolhimento da primeira parcela e de trinta dias, a contar da parcela anterior, para comprovar o recolhimento das demais parcelas, devendo incidir sobre cada valor mensal, os encargos legais devidos (débito: juros de mora e atualização monetária; multa: atualização monetária) , na forma prevista na legislação em vigor;
61.7	remeter cópia do acórdão que vier a ser prolatado pelo Tribunal, ao Procurador-Chefe da Procuradoria da República no Estado de Goiás, nos termos do art. 209, § 7º, do Regimento Interno/TCU, para ajuizamento das ações cabíveis, informando-lhe que o inteiro teor da deliberação pode ser consultado no endereço http://www.tcu.gov.br/acordaos;
61.8	enviar cópia do Acórdão que vier a ser proferido ao Ministério do Turismo e ao responsável, para ciência, informando que a presente deliberação, acompanhada do Relatório e do Voto que a fundamenta, está disponível para a consulta no endereço www.tcu.gov.br/acordaos, além de esclarecer que, caso requerido, o TCU poderá fornecer sem custos as correspondentes cópias, de forma impressa.”
2.	O representante do Ministério Público junto ao TCU, procurador Júlio Marcelo de Oliveira, assim se manifestou:
	“O Ministério Público de Contas manifesta-se, com pequenos ajustes, de acordo com a proposta de encaminhamento elaborada pela Secex/TCE (peças 93 a 95) , a fim de que sejam julgadas irregulares as contas do sr. Wilton Moreira Alves, ex-prefeito de Hidrolina/GO (gestão 2004/2009) , com condenação em débito, no valor original de R$ 172.325,58, e aplicação de multa.
A caracterização de débito, no caso em apreço, está de acordo com os seguintes precedentes do TCU, extraídos da Jurisprudência Selecionada:
‘Na contratação direta de intermediação de show artístico com recursos de convênio, a ausência de recibo ou documento congênere que comprove o efetivo recebimento do cachê pelo artista ou por seu representante exclusivo implica a imputação de débito solidário entre o gestor do convenente e a empresa intermediadora, uma vez que impede o estabelecimento do nexo causal entre os recursos transferidos e os serviços artísticos prestados.’ (Acórdão 5904/2019-TCU-Primeira Câmara | Relator: WALTON ALENCAR RODRIGUES) 
‘Na contratação direta de intermediação de show artístico com recursos de convênio, a ausência de recibo ou documento congênere que comprove o efetivo recebimento do cachê pelo artista ou pelo seu representante exclusivo implica a imputação de débito solidário entre o gestor do convenente e a empresa intermediadora, uma vez que impede o estabelecimento do nexo causal entre os recursos transferidos e os serviços artísticos prestados.’ (Acórdão 3580/2019-TCU-Primeira Câmara | Relator: AUGUSTO SHERMAN) 
‘Na contratação de profissional do setor artístico com recursos de convênio, a ausência de recibo ou documento congênere que comprove o efetivo recebimento do cachê pelo artista ou por seu representante exclusivo implica a imputação de débito ao responsável com o consequente julgamento pela irregularidade das contas, uma vez que impede o estabelecimento do nexo causal entre os recursos transferidos e os serviços artísticos prestados.’ (Acórdão 11867/2018-TCU-Primeira Câmara | Relator: BENJAMIN ZYMLER) 
‘Na contratação de profissional do setor artístico com recursos de convênio, a ausência de recibo ou documento congênere que comprove o efetivo recebimento do cachê pelo artista ou seu representante exclusivo implica a imputação de débito ao responsável com o consequente julgamento pela irregularidade das contas, uma vez que impede o estabelecimento do nexo causal entre os recursos transferidos e os serviços artísticos prestados.’ (Acórdão 5833/2018-TCU-Primeira Câmara | Relator: BRUNO DANTAS) .
	Registre-se que ficou configurada a existência de erro grosseiro por parte do responsável, ao contratar empresa intermediadora, por inexigibilidade de licitação, com base em meras cartas de exclusividade (peças 96 a 99) , específicas para os dias do evento e não registradas em cartório, ante a evidente afronta ao art. 25, III, da Lei 8.666/1993 e à cláusula terceira, II, ‘ll’, do termo do Convênio 704.846/2009 (peça 4, p. 6) . 
	Ademais, como não ficou comprovado que os valores pagos, em 4/11/2009 (peça 17, p. 5) , pela prefeitura municipal à empresa intermediária (Prime Produções Culturais Ltda.) foram efetivamente utilizados para custear os cachês das bandas que se apresentaram nos dias 17 a 20/9/2009, não ficou estabelecido o nexo de causalidade entre os recursos federais e as apresentações musicais, dando ensejo ao dano ao erário apontado pela unidade técnica.
	Quanto à data de referência do débito, cabe apenas ajustá-la, para que corresponda à data do crédito dos recursos federais na conta específica do Convênio 704.846/2009, qual seja, 28/10/2009 (peça 17, p. 2) .
	Por fim, no tocante às penalidades propostas pela unidade técnica, entende-se que a multa do art. 58 da Lei 8.443/1992 pode ser incorporada à multa do art. 57 da mesma lei, uma vez que as irregularidades que as embasam estão relacionadas entre si.”
	É o relatório.

não há.

Procurador Júlio Marcelo de Oliveira.

TOMADA DE CONTAS ESPECIAL. CONVÊNIO PARA A REALIZAÇÃO DE EVENTO. CONTRATAÇÃO IRREGULAR POR INEXIGIBILIDADE. REALIZAÇÃO DO EVENTO. AUSÊNCIA DE DÉBITO. CONTAS IRREGULARES. MULTA.

TOMADA DE CONTAS ESPECIAL (TCE)

Secretaria de Controle Externo de Tomada de Contas Especial (SecexTCE).

Este processo trata de tomada de contas especial instaurada pelo Ministério do Turismo (MTur) em desfavor de Wilton Moreira Alves, ex-prefeito municipal de Hidrolina, GO, em razão da impugnação total das despesas de convênio que tinha por objeto o apoio à realização do projeto “2ª Festa do Peão Boiadeiro de Hidrolina/GO”. A mencionada avença foi firmada no valor histórico de R$ 430.000,00, sendo R$ 380.000,00 à conta do concedente e R$ 50.000,00 referentes à contrapartida.
Após analisar as informações recebidas, a Secretaria de Controle Externo de Tomada de Contas Especial (Secex-TCE) concluiu pela ocorrência de dano ao erário e citou o ex-prefeito por não ter comprovado a regular execução física do referido convênio e ter utilizado os recursos recebidos para custear evento diverso daquele pactuado.  
Wilton Moreira Alves também foi chamado a apresentar justificativas por ter emitido decreto municipal em que declarou a inexigibilidade na contratação de intermediário de artistas e pela decorrente contratação irregular da empresa Prime Prod. Culturais Ltda., a qual não possuía contratos de exclusividade válidos para fins de contratação via inexigibilidade e apresentou meras cartas de exclusividade restritas à data e ao local do evento, sem registro em cartório, e não publicadas no Diário Oficial, em afronta ao art. 25, inciso III, da Lei 8.666/1993 e à cláusula terceira, inciso II, alínea “ll”, do termo de convênio. 
Em sua defesa, o ex-prefeito trouxe os seguintes argumentos: efetiva realização do evento, o qual foi divulgado com o nome de “1º Rodeo Show”; ausência de dolo ou má-fé na contratação do intermediário dos artistas; inviabilidade de produção de provas acerca do repasse dos cachês dos artistas pelo intermediário contratado em razão do tempo decorrido; e prescrição para imputação de débito e de multa.
Apesar do responsável não ter apresentado novos documentos para comprovar que o evento realmente ocorreu, exame criterioso do conteúdo dos autos do processo levou a Secex-TCE a concluir que o objeto foi executado conforme previsto no plano de trabalho do convênio, apesar de aquele ter sido divulgado com denominação diversa. Concordo com essa asserção.
Acompanho também a unidade instrutiva e o parecer do Ministério Público junto ao TCU, representado aqui pelo procurador Júlio Marcelo de Oliveira, quanto ao não acatamento dos demais argumentos apresentados pelo ex-alcaide.
Apesar de afirmar que se cercou de todas as providências que estavam a seu alcance e que agiu sem dolo ou má-fé, a contratação de intermediários de artistas em desacordo com o que estipulava o termo do convênio constitui falha grave. A cláusula terceira, inciso II, alínea “ll”, do instrumento esclarecia como deveria ocorrer a contratação dos artistas: contrato de exclusividade com o empresário contratado, o qual difere de autorização, que confere exclusividade apenas para os dias correspondentes às apresentações dos artistas e que é restrita à localidade do evento; assim, as justificativas de Wilton Moreira Alves não podem ser aceitas.
Da mesma forma, a mera alegação do ex-prefeito – desacompanhada de documentos que a comprovem – de que o transcurso de nove anos desde a execução do ajuste até sua citação teria inviabilizado a produção de provas do repasse dos cachês dos artistas pelo intermediário não pode ser acatada.
Por fim, no que concerne à alegada prescrição da pretensão punitiva, a jurisprudência desta Corte de Contas é pacífica quanto à incidência da regra dos arts. 202 e 205 do Código Civil, que estabelece a prescrição geral de dez anos a partir da ocorrência dos fatos e a interrupção do prazo prescricional pelo ato que ordena a citação no âmbito desta Corte de Contas. Além disso, a Súmula TCU 282 diz que “As ações de ressarcimento movidas pelo Estado contra os agentes causadores de danos ao erário são imprescritíveis”; assim, esses argumentos não podem ser acolhidos.
Peço vênias, entretanto, por discordar de parte do encaminhamento proposto pela SecexTCE e acompanhado pelo representante do MPTCU.
Recente julgado desta Corte – Acórdão 936/2019-TCU-Plenário, de relatoria do ministro José Múcio Monteiro – buscou pacificar a jurisprudência deste Tribunal no que tange ao dano ao erário decorrente de eventos realizados com recursos de convênios com o Ministério do Turismo. Conforme explicou o eminente ministro Vital do Rêgo em sua declaração de voto: 
“16. Nesta hipótese, não se mostra pertinente que se persiga o nexo entre os recursos pagos à contratada e aqueles por ela utilizados para a execução do objeto do contrato, por se tratar de relação contratual. O nexo de causalidade que se há de perseguir está entre a convenente, que recebeu os recursos públicos, e a empresa contratada para a realização do objeto ou o artista ou seu empresário exclusivo (se tiver sido contratado diretamente) . Assim sendo, na hipótese de a irregularidade na contratação consistir somente na ausência de licitação quando esta era obrigatória, não há a ocorrência de dano, desde que o objeto contratado seja adimplido.” 
Portanto, considerando estar comprovado que o objeto pactuado foi executado conforme previsto no plano de trabalho do convênio, concluo não ter havido dano ao erário. 
Assim, proponho o julgamento pela irregularidade das contas de Wilton Moreira Alves e a condenação do ex-prefeito ao pagamento de multa em razão da contratação de intermediário de artista em desconformidade com o que estabelecia a cláusula terceira, inciso II, alínea “ll”, do termo de convênio e em afronta ao art. 25, inciso III, da Lei 8.666/1993.
	Ante o exposto, VOTO por que seja aprovada a minuta de deliberação que submeto a este Colegiado. 
TCU, Sala das Sessões Ministro Luciano Brandão Alves de Souza, em 10 de setembro de 2019.
ANA ARRAES 
Relatora